臺灣高等法院臺南分院民事判決　93年度勞上易字第4號
上　訴　人　丁　○
訴訟代理人　李岳霖　律師
被 上訴 人　年弘電機工業股份有限公司
法定代理人　丙○○
訴訟代理人　江克釗律師
上列當事人間請求損害賠償事件，上訴人對於中華民國九十三年
八月二十五日臺灣雲林地方法院第一審判決（九十二年度勞訴字
第十號）提起上訴，本院於民國九十四年四月十九日言詞辯論終
結，判決如下：
    主  文
原判決關於駁回上訴人後開第二項之訴部分，及該部分假執行之
宣告暨訴訟費用負擔之裁判均廢棄。
上開廢棄部分，被上訴人應給付上訴人新台幣陸拾肆萬柒仟肆佰
零捌元，及自民國九十二年九月十日起至清償日止，按年息百分
之五計算之利息。
上訴人其餘上訴駁回。
第一審、第二審訴訟費用，由被上訴人負擔三分之二，餘由上訴
人負擔。
    事  實
甲、上訴人方面：
一、聲明：求為判決：(一)原判決廢棄。(二)被上訴人應給付上訴人
    新台幣（下同）九十七萬一千二百二十五元，暨自本件起訴
    狀繕本送達之翌日起至清償之日止，按年利率百分之五計算
    之利息。(三)第一、二審訴訟費用由被上訴人負擔。
二、陳述：除與原判決記載相同者，茲引用之外，補稱：
  (一)原審判決認本件所涉之爭點有二，即：(1)上訴人所患疾病是
    否為職業病？與受僱於被上訴人處所之工作有無因果關係？
    (2)自民國（下同）九十年四月份起，兩造間之勞動契約關係
    是否仍然存在？亦即上訴人究係自動離職或遭強迫退休？其
    中，第(1)項爭點業經上訴人於原審分別提出勞工保險局、秀
    傳紀念醫院、彰化基督教醫院、台中榮民總醫院等公文書及
    專業鑑定報告，且為原審判決肯認上訴人所罹疾病確為職業
    病，並與受僱於被上訴人所從事之工作有因果關係在案。另
    就第(2)項爭點原審判決卻有明顯違誤，誠令上訴人難以甘服
    。蓋兩造間之勞動契約關係，於九十年四月至九十一年三月
    三十一日之期間仍然存在．兩造並無合意自九十年四月一日
    起終止雙方之勞動契約關係。原審判決第九頁第一行卻謂：
    「原告（指上訴人，下同）應係於九十年三月二十日出院以
    後，慮及健康問題，恐無法勝任工作，又因須滿五十五歲退
    職，始得請領老年給付，乃與被告（指被上訴人，下同）商
    議暫不申辦勞工保險之退保手續，而讓上訴人寄保至可得請
    領老年給付時，再辦理退職。．．．足徵兩造應係合意自九
    十年四月一日起終止勞動契約關係。」云云。惟細繹上開原
    審判決最主要之理由，前後皆以主觀臆測之用語構成，諸如
    「應係」、「慮及」、「恐無法勝任」、「與被告商議」、
    「寄保」．．．等語，然從未調查相關證據以明真實。按「
    勞工在第五十條規定之停止工作期間或第五十九條規定之醫
    療期間，雇主不得終止契約。」勞動基準法 (下稱勞基法）
    第十三條定有明文，此為強行規定。上訴人前因罹患前述職
    業病而住院手術，於九十年三月二十日出院後，須接受醫療
    復健期間長達年餘，有勞工保險局核定補償醫療費用之書函
    可證。原審判決未注意及此，遽謂兩造間之勞動契約於勞工
    職災疾病之醫療期間終止，其認事用法顯然違背法令。況九
    十年三月底間上訴人甫手術完畢，尚在休養期間，揆諸前揭
    法條規定，上訴人豈會不顧自身任何權益之保障而與被上訴
    人終止勞動契約！被上訴人於原審一再指稱上訴人無故未到
    公司打卡上班、未辦理請假手續、公司不知上訴人至醫院住
    院手術、上訴人曠職已達三日，早已合乎解僱條件．．．云
    云，除明顯違背前揭勞基法之強行規定外，益證其自始即意
    在非法解僱上訴人。又原審判決第八頁第三點又依證人甲○
    ○、戊○○之證言，謂上訴人於手術出院後，向被上訴人表
    示不願工作，並請求被上訴人讓其繼續保留勞工保險，直至
    九十一年三月間開始辦理退保．．．云云，而為不利於上訴
    人之認定。惟前揭二位證人與被上訴人有密切關係，一為被
    上訴人法定代理人之媳婦，一為被上訴人之員工，渠等所為
    證詞難免有所偏頗而未可盡信，蓋上訴人絕未曾說過如證人
    甲○○於原審作證所言之「．．．原告已經出院，之後原告
    有到公司二次．．．她說工作不作．．．」等語。因當時上
    訴人甫完成手術出院，亟待醫療復健，且所受職業災害或職
    業病相關責任歸屬及勞工權益保障等問題正要開始與相關單
    位交涉辦理，衡情上訴人豈會自請辭職？承此，足證甲○○
    於原審臨訟杜撰之證詞，有違背經驗法則而無足採取。又證
    人戊○○於原審證稱：「九十一年三月間，丁○的女兒來說
    丁○要退保不要再寄保，因為她已五十五歲，可以辦勞保的
    退休給付，所以我就幫丁○辦退保。」云云，惟此乃因被上
    訴人明知依前述勞基法第十三條之規定，其於上訴人職業病
    醫療復健期間不得將上訴人解僱，但又心不甘，遂索性不予
    負擔上訴人之勞工保險費與全民健康保險費之支付，直至上
    訴人復健恢復可以工作時，於向其請求恢復工作之意思表示
    時，又再加以拒絕；並與上開證人臨訟勾串偽稱上訴人之女
    兒前去公司要求退保．．．等荒謬情節。凡此種種，只須傳
    訊上訴人之女兒乙○○到庭說明，並與該證人戊○○對質，
    即可明瞭真相。綜上，原審判決認定兩造間之勞動契約關係
    已「合意終止」，其認事用法，洵有違誤。
  (二)證人己○○於鈞院具結證稱：「叫她回去帶孫子」、「（法
    官問：丁○她如何回答？）她說要回去上班」、「（法官問
    ：己○○說詞為何和甲○○說詞不同？）我有聽到丁○說要
    去工作，廠長（按即被上訴人法定代理人之媳婦甲○○）說
    回去帶孫子就好。」。準此，原審判決所謂上訴人「應係」
    「慮及」健康問題，「恐無法勝任」工作．．．等語，顯與
    該證人當時親自見聞之事實不同而有違誤，自無可採。另證
    人乙○○證稱：「．．．何小姐要我們自四月份起自己負擔
    我母親的勞健保費用，那時候我母親還是員工，因我母親急
    著要回去．．．我也不知道要問何人，所以就照她的話自行
    去繳．．．」、「戊○○說詞不實在，我母親當時還是員工
    ，開刀前並沒有休息過。寄保對我們不利，並非有利。」。
    準此，原審判決所謂上訴人「與被告商議」暫不申辦勞工保
    險之退保手續．．．等語，係屬其主觀上之推測，而與乙○
    ○上開證述之實情迥不相符，其認事用法即有重大違誤。又
    證人即勞工保險局雲林辦事處職員庚○○具結證稱：「勞保
    條例規定，要有工作才可以在職保險，沒有工作不能寄保，
    而且要於該公司工作才可以於該公司投保。民間有無這個不
    合法投保現象，我不清楚。」等語，參以證人乙○○亦證稱
    ：「我說我母親要退保，但沒有說不要寄保（註：意即沒有
    說過「不要再繼續寄保」之類的話，因自始本無被上訴人片
    面指稱之「寄保」情事）。」準此，原審判決所謂被上訴人
    讓上訴人寄保等語，非但與親至被上訴人公司現場查訪之證
    人庚○○所親自見聞者不符；且該證人查訪被上訴人公司後
    ，亦未發現被上訴人公司有讓非員工之其他第三人「寄保」
    等情形；而被上訴人對於前揭證人所為之證言，更未依民事
    舉證責任分配之法則，提出反證加以推翻，則原審判決所述
    之系爭「寄保」情事，顯與事實不符，亦有違背法令之瑕疵
    。基此，益徵被上訴人因見上訴人為一介不識字，又不諳法
    令之民婦，除強要上訴人自行負擔所有保險費用外，再曲解
    其無可逃避之雇主責任為「寄保」，以脫免其對於即將屆齡
    退休勞工即上訴人之給付退休金義務至明。
  (三)被上訴人指稱：上訴人無故未到公司打卡上班，亦未辦理請
    假手續，被上訴人不知上訴人至醫院住院手術，上訴人曠職
    已達三日，已合乎解僱條件．．．等語。惟按「勞工在第五
    十條規定之停止工作期間或第五十九條規定之醫療期間，雇
    主不得終止契約。」勞動基準法第十三條定有明文，此為強
    行規定。準此，上訴人既因罹患職業病而住院手術，於九十
    年三月二十日出院休養後，接受醫瘵復建期間長達年餘，此
    有勞工保險局核定補償醫療費用之書函在卷可證，則原審判
    決遽謂兩造間之勞動契約於勞工職災疾病之醫療期間終止，
    當然違背法令。又被上訴人陳稱：伊公司請假皆有填載請假
    單等手續，而上訴人住院手術期間皆未依規定填寫請假單請
    假，已違反公司規定．．．云云。然姑不論上訴人並不識字
    ，無能力（亦不可能）填寫書面請假單；且請假之意思通知
    ，本即非屬法定之要式行為，從而被上訴人主張上訴人請假
    住院醫療之程序因未具書面請假而有瑕疵，顯然曠職已達三
    日，其有權得以解僱上訴人等語，因其終止系爭勞動契約之
    行為已違反前揭勞基法之強行規定，難認合法。
三、證據：除援用第一審所提證據外，補提身心障礙手冊影本一
    份為證，並聲請傳訊證人乙○○、己○○、庚○○。
乙、被上訴人方面：
一、聲明：求為判決：(一)駁回上訴。(二)第二審訴訟費用由上訴人
    負擔。
二、陳述：除與原判決記載相同者，茲引用之外，補稱：
  (一)原審委請台中榮民總醫院僅為上訴人鑑定疾病的成因，並未
    就其所罹患病症是屬「腰薦椎骨滑脫」或兼「突出」做出鑑
    定，即遽認上訴人所罹患是職業疾病，顯有欠妥。實則上訴
    人所罹患病症，是僅有「腰薦椎骨滑脫」，並無「突出」之
    情形，應屬一般普通疾病，而非職業病。雖被上訴人就此有
    意見，但因原審依據其他事實之認定，所為判決之結果，並
    不影響被上訴人在原審之聲明，因此其理由不再贅陳。
  (二)上訴人指稱：「原審判決疏未注意勞基法第十三條『勞工在
    第五十條規定之停止工作期間或第五十九條規定之醫療期間
    ，雇主不得終止契約。』之規定，遽謂兩造間之勞動契約於
    勞工職災疾病之醫療期間內終止，其認事用法有違背法令」
    云云。惟勞基法雖有上開規定，但並未禁止勞工於職災疾
    病之醫療期間內片面自動或勞雇雙方合意終止勞動契約之行
    為。且上訴人於施復原固定術出院後，曾兩次向被上訴人之
    廠長甲○○表示辭職，多次向現場員工表示要在家帶孫子，
    而事實上，上訴人到被上訴人公司上班係至九十年三月十一
    日止，被上訴人公司因之依據其打卡上班之考勤表記載，發
    放其當月（三月）十一天另加特休五天之薪資。設若上訴人
    確曾因病開刀而有向被上訴人請假，則以上訴人母女之精明
    ，不可能於未領到病假期間之薪資，卻未向被上訴人提出要
    求發放，更未遣人前來領取？足見上訴人早存有藉看病住院
    之機會辭卸工作之念甚明。況上訴人於手術出院後，復健
    療養期間，苟有意保留回公司繼續工作，何不向被上訴人公
    司辦理請假或留職停薪手續？反而利用職場上慣用之「無工
    作，真寄保」之勞保類型，自願按月負擔勞健保費至其年滿
    五十五歲符合勞工保險條例請領老年給付之規定為止？又
    上訴人引用原審判決第九頁第一行所載「原告應係於九十年
    三月二十一日出院後，‧‧‧再辦理退職。‧‧‧足徵兩造
    應係合意自九十年四月一日起終止勞契約關係」等理由時，
    竟故意截去「此即社會上慣常使用之『無工作，真寄保』之
    勞工保險類型」乙節。再上訴人於原審提出之答辯狀第四頁
    內載(四)，是有一段「‧‧‧被告宅心仁厚，不但未依曠工規
    定，終止其勞動契約，且仍撥付原告三月份十一日另加特休
    五日工資‧‧‧」等語，並無隻字半語指稱「上訴人曠職已
    達三日，早已合乎解僱條件‧‧‧」等字眼，諸此可見上訴
    人對於不利己之語句略而不提，反而斷章取義以杜撰事實加
    責於被上訴人，適足以見其心虛。參以上訴人迄今無法舉
    證證明「其因開刀要休息，後來為何沒有上班，或有於上班
    被趕出來」等情，以實其說，適足以證明上訴人是自願辭退
    工作而未上班。更何況被上訴人公司備有微電腦音樂打卡鐘
    以供員工考勤表使用，並規定公司僱用之員工於每日上、下
    班務必打卡，做為每天有出勤上班之依據。倘上訴人於九十
    年三月二十日開刀出院後，有至被上訴人公司上班而遭趕出
    等情事發生，至少其考勤表上應留有打卡上班之紀錄，然事
    實上上訴人手術後即未再回公司打卡上班。被上訴人公司
    自八十七年起就已訂有員工請假程序，凡所僱用之員工無論
    婚、喪、喜、病、事假，一律須填具請假單，且病假應取醫
    生證明，如未取得證明則以事假計算，此有被上訴人於九十
    三年三月十二日於原審遞呈之民事補充答辯理由狀附請病假
    、事假手續、請假單暨其薪資計算規則可證，其中更有上訴
    人舉以作證之被上訴人公司前員工己○○赴泰國觀光之事假
    請假單附卷足參。按「勞工請假時，應於事前親自以口頭或
    書面敘明請假理由及日數，但遇有急病或緊急事故得委任他
    人代辦請假手續，辦理請假手續時，雇主得要求勞工提出有
    關證明文件。」勞工請假規則第十條定有明文。上訴人既違
    背上開規則之規定，徒以「我是用口頭請假」「開刀期間，
    我沒有說請假幾天」等語狡飾，孰能置信？何況其所舉證人
    己○○證稱：「上訴人是於開刀半年後，始回公司」等語，
    另其女乙○○證稱：「半年後，我母親要回去公司做別的工
    作」等語，均為上訴人所不否認。是則上訴人於開刀後，與
    被上訴人公司之間無任何連繫互動，過半年才到公司，與公
    司之間更無連繫互動，竟謂其並未辭退工作，豈非欺人之談
    ？基上，均足徵上訴人係於九十年三月二十一日出院後，即
    自動辭職，兩造間有合意終止勞動契約至明。
  (三)上訴人又以證人甲○○，戊○○二人，一為被上訴人法定代
    理人之子媳、一為被上訴人之員工，其等證詞應有所偏頗不
    能盡信等語置辯。惟證人甲○○、戊○○分別是被上訴人之
    廠長、會計，上訴人欲辭職應向廠長表明，欲辦理勞健保加
    退手續，必須經由會計協助，其等證言應無偏頗可言。何況
    在場亦有員工多人與聞上訴人自動表示辭職，此為已離職多
    年之被上訴人員工，即證人蔡淑遠於原審到庭作證屬實。又
    上訴人之女兒乙○○是在斗六工業區一家飼料公司擔任會計
    對於辦理職工勞健保業務極為熟稔，其自承「自八十二年進
    入斗六工業區進代實業股份有限公司工作至今」、「其母（
    丁○）自秀傳醫院開刀退院後，向勞工保險區申請傷病給付
    ，是我去辦的」、「九十二年向雲林縣政府勞工區申請調解
    勞資糾紛，是我為母親申請並代表參加調解」、「自九十年
    四月份起，每次繳納（寄）保費均由我去繳的」等語，此有
    本件關於其母即上訴人的工作權益之處理，均由乙○○出面
    協助或代行，如上訴人於在秀傳紀念醫院住院手術後，向勞
    保局要求醫療補助費的申請書及九十二年三月十四日向雲林
    縣勞工局請求協調勞資糾紛申請書上均留有乙○○之筆跡可
    以證明。何況上訴人母女於九十年五月二十三日會同勞保局
    官員庚○○到被上訴人公司訪視時，庚○○亦曾當面予以闡
    明。是其對於勞工保險條例第十八條第一項規定：「被保險
    人發生保險事故，於其請領傷病給付或住院醫療給付未能領
    取薪資或喪失收入期間，得免繳被保險人負擔部份之保險費
    」，應已瞭若指掌。然上訴人母女仍然願意自行負擔全額（
    包括其應負擔之百分之二十）保險費，並自九十年四月份起
    ，至其年齡屆滿五十五歲退休年齡為止，按月繳付，從不間
    斷。倘上訴人非自認已向被上訴人公司辭退工作，則又何如
    此甘願自我犧牲權益? 又參以乙○○亦自承：「九十一年三
    月間到被上訴人公司」「有說我母親已經年滿五十五歲」「
    我說我母親要退保，沒有說不要寄保」（按退保即無寄保可
    言）等語，核與被上訴人公司廠長甲○○證稱：「．．．她
    女兒有替她母親到公司每個月繳納保費，到九十一年三月，
    退休前一個月說年資到了，要辦理退休」及證人戊○○稱：
    「她女兒告訴我，不要繼續繳納，勞保費繳納到三月份（九
    十一年）要我辦理退休」等語吻合。由上可知上訴人（三十
    六年二月一日生）係鑑於九十年四月向被上訴人公司辭掉工
    作時，年齡才五十四歲，尚未達勞動基準法第五十三條第一
    款有關年滿五十五歲得自請退休之規定，為想保留其得向勞
    工保險局申請勞保退休金之權益，遂自願負擔一年勞保費全
    額，於徵得被上訴人公司同意以「寄保」方式，繼續按月繳
    納保費至九十一年三月份，因此上訴人才由其女乙○○到被
    上訴人公司辦理退保及向勞工保險局申領勞保退休金手續。
三、證據：除援用第一審所提證據外，補提秀傳紀念醫院病歷、
    勞工保險殘廢診斷書及財團法人彰化基督教醫院病歷各一份
    為證，並聲請傳訊證人甲○○、戊○○。
    理  由
一、本件上訴人起訴主張：其自八十一年七月二日起即受僱於被
    上訴人，擔任搬運、磁鐵通電、組裝等工作。因長期彎腰、
    搬運重物，以致患有「第五腰椎、第一薦椎滑脫及椎間盤突
    出症」之職業疾病。至九十年三月十一日，其因上開職業病
    就醫，於住院期間，被上訴人並未依勞基法規定給付其任何
    薪資及補償，更於其出院後之休養期間即自九十年四月份起
    至九十一年三月十一日被強迫退休時止，被上訴人竟要求其
    須自行負擔勞、健保費用，且未給付其退休金。另其於工作
    期間，被上訴人對於其之勞工保險，將投保薪資金額以多報
    少，以致其可請領之老年給付短少。因此，其受有下列損害
    ：
  (一)依勞基法第五十九條第一款規定，被上訴人應補償上訴人必
    需之醫療費用五萬二千九百八十五元：
    上訴人因罹患職業病，於九十年三月十一日住院開刀，於同
    月二十日出院，其後並陸續回診治療。自九十年三月迄至九
    十二年五月，共計支出醫療費用五萬二千九百八十五元。
  (二)依勞基法第五十九條第二款規定，被上訴人應補償上訴人在
    醫療中不能工作之原領工資二十四萬二千三百六十元：
    上訴人於九十年三月間因職業病住院開刀前之月領薪資為一
    萬九千九百二十元，則依勞基法施行細則第三十一條第一項
    規定，上訴人於住院開刀前之原領工資為每日六百六十四元
    （即19920÷30＝664），又上訴人自九十年三月間開始治療
    ，至九十一年三月間遭被上訴人強迫退休時止，共計一年，
    是被上訴人應補償上訴人在醫療中不能工作之原領工資總計
    為二十四萬二千三百六十元（即664×365＝242360）。
  (三)依勞基法第五十五條規定，被上訴人應給付上訴人退休金四
    十七萬八千零八十元：
    上訴人自工作以來，截至九十一年三月十一日遭被上訴人強
    迫退休時止，工作已超過十五年，並年滿五十五歲，已符合
    自請退休及強制退休之要件。又上訴人自八十一年七月二日
    起至被上訴人處工作，迄九十一年三月十一日遭被上訴人強
    迫退休，計工作年資為九年又八個月有餘，且上訴人確因職
    業病致有身心障礙，故此，被上訴人應給付上訴人二十個基
    數並加給百分之二十計算之退休金即四十七萬八千零八十元
    （即10×2×19920×1.2＝478080）。
  (四)依勞工保險條例第七十二條第二項規定，被上訴人應賠償上
    訴人短少之老年給付十七萬七千五百零六元：
    上訴人自六十七年十二月間開始工作至九十一年三月間遭被
    上訴人強迫退休時止，參加勞保之年資計有二十三年又三個
    月有餘，而上訴人於退休前最近三年之平均薪資為二萬二千
    二百二十六元（即【八十八年度年所得261292元＋八十九年
    度年所得269590元＋九十年度被上訴人僅給付三個月薪資69
    204元＝600086】÷27月＝22225.4），因被上訴人將上訴人
    之勞保投保薪資以多報少，致上訴人向勞工保險局請求之老
    年給付，短少十七萬七千五百零六元（即應領金額【22226
    ×《15＋8×2》＝689006】－已領金額511500＝177506）。
  (五)依民法第一百八十四條第一項前段規定，被上訴人應給付上
    訴人代墊之勞、健保費用二萬零二百九十四元：
    被上訴人因上訴人於上開職業病休養期間無法工作，乃要求
    上訴人自行負擔全額之勞、健保費用，否則即為上訴人辦理
    退保。上訴人恐勞工保險遭退保，將致退休時無法領取退休
    金，故不得已乃同意先代墊付勞、健保費用。豈料上訴人結
    束休養回被上訴人處上班時，被上訴人竟強迫上訴人退休。
    故此，自九十年四月至九十一年三月間，於此兩造僱傭關係
    仍有效之期間，被上訴人自應負擔該勞、健保費用。從而，
    被上訴人應賠償上訴人因代墊勞、健保費用所受之損害。
    以上金額合計為九十七萬一千二百二十五元（即52985＋24
    2360＋478080＋177506＋20294＝971225）。因依上開規定
    ，求為判命被上訴人應給付上訴人九十七萬一千二百二十五
    元，及自起訴狀繕本送達之翌日（即九十二年九月十日）起
    至清償日止，按週年利率百分之五計算之利息之判決等語。
二、被上訴人則以：上訴人受僱於被上訴人，係從事輕易之小磁
    鐵片通電等組裝工作，至於重物搬運工作部分，被上訴人係
    僱用外勞擔任，因此，上訴人不可能因在被上訴人處工作而
    罹患「第五腰椎、第一薦椎椎間盤突出症」之職業病。又上
    訴人於九十年三月十一日住院開刀治療，至同年月二十日出
    院，於出院後，因自認無法繼續工作，乃自動向被上訴人辭
    職，並表示願自行負擔勞、健保費用，要求被上訴人勿申辦
    退保而讓其寄保，則被上訴人即無補償上訴人必需之醫療費
    用、醫療中不能工作之原領工資、勞健保費用及給付退休金
    之理。另上訴人於八十四年間，因認勞工保險局調整之投保
    薪資過高，不願負擔較高之保費，乃要求被上訴人幫其辦理
    退保後，再辦理加保，以便降低保費，亦即以退、加保方式
    規避調高之投保薪資，於此情形，上訴人短少之老年給付，
    又怎能請求被上訴人賠償等語資為抗辯。
三、兩造對於上訴人自八十一年七月二日起受僱於被上訴人，且
    自九十年三月十一日起，即未再至被上訴人處工作；另自九
    十年四月份起至九十一年三月份之勞、健保費用，係由上訴
    人全額支付；上訴人因上開疾病，已依勞工保險條例第三十
    四條規定，向勞工保險局領取職業病補償費十四萬零八百元
    ；並另向勞工保險局領取老年給付五十一萬一千五百元；及
    上訴人於九十二年二月二十四日向雲林縣政府勞工局請求協
    調勞資糾紛等事實，並不爭執，復有勞工保險被保險人投保
    資料表一份、現金收入傳票十一張、轉帳傳票二張、勞工保
    險給付申請書（給付收據）核定通知書、雲林縣勞工請求協
    調勞資糾紛申請書及雲林縣勞資關係協會勞資爭議協調會會
    議紀錄各一份在卷足佐 (見原審卷第十一頁、第十四至十九
    頁、第二十、二一頁、第三九頁），堪信為真實。至上訴人
    主張其罹患「第五腰椎、第一薦椎滑脫及椎間盤突出症」之
    疾病，係長期受僱於被上訴人工作所造成之職業病，其於受
    僱期間之九十年三月十一日住院開刀治療，於同年月二十日
    出院後，迄九十一年三月十日止，為醫療復健期間內並無自
    動辭職，其於九十一年三月十一日至被上訴人公司要求恢復
    工作時，竟遭被上訴人強迫退休等語，惟為被上訴人所否認
    ，並以前揭情詞置辯。則兩造爭執要點在於：上訴人所罹
    患之上開病症是否屬職業病？自九十年三月底起，兩造之
    勞動契約關係是否仍然存在？亦即上訴人究係於九十年三月
    二十日出院後至被上訴人公司表明自動離職？抑或於九十一
    年三月十一日至被上訴人公司要求恢復工作時，遭被上訴人
    強迫退休？經查：
（一）上訴人主張受僱於被上訴人擔任搬運、磁鐵通電、組裝等
      工作，因長期彎腰、搬運重物，以致患有「第五腰椎、第
      一薦椎滑脫及椎間盤突出症」之職業病事實，業據其提出
      審議認定上訴人所患上開病症為職業病之勞工保險局九十
      二年二月六日保給傷字第○九二六○○九四八九○號函文
      一份在卷為證（見原審卷第十二、十三頁）。依該函文所
      示：「．．．案經本局洽調莊女士（即上訴人）就診之醫
      院病歷資料，送請專科醫師審查，據醫理見解：『莊女士
      所患符合腰椎間盤突出認定基準之職業病』。．．所請傷
      病給付本局同意改按職業病辦理」等語（見原審卷第十三
      頁），足證上訴人所患之疾病確為「腰椎間盤突出症」無
      訛。被上訴人未能提出證據以證明上訴人非罹患該病，是
      其空予否認，即無足採。又按「長期工作壓迫引起之椎間
      盤突出」，係屬勞工保險條例第三十四條第一項附表規定
      之職業病，有勞工保險職業病種類表在卷可稽（見原審卷
      第三二七頁反面），足見勞工保險局上開認定腰椎間盤突
      出為職業病一節，於法並無違誤。
（二）原審法院就上訴人於秀傳紀念醫院及財團法人彰化基督教
      醫院治療之病歷資料，送請行政院國軍退除役官兵輔導委
      員會台中榮民總醫院（下簡稱：台中榮民總醫院）鑑定該
      疾病之成因，該院認為上訴人之疾病「一般是因一次重大
      受傷或長期搬抬重物所致」，有該醫院九十三年四月十九
      日中榮醫企字第○九三○○○二一三三號函在卷可參 (見
      原審卷第一八一頁）。而被上訴人既未能舉證證明上訴人
      上開病症係因重大受傷所致，由此顯見上訴人所患該疾病
      ，確係因長期搬抬重物所致。參以被上訴人之法定代理人
      於原審法院受命法官勘驗時自承：「原告 (指上訴人，下
      同）並不是整天都從事充電工作（每天不會超過二十箱）
      ，其他的時間，有時從事磁鐵篩選工作。」「充電前磁鐵
      所裝的塑膠袋重約十八公斤至二十五公斤，搬送都是泰勞
      的工作。」「本廠每天的生產量約六百公斤，大部分都是
      由泰勞將磁鐵鋪在工作台上，偶而泰勞不在時，才由原告
      及其他女工合力搬上工作台」等語（見原審卷第一一八頁
      反面、第一一九頁正面），另證人即曾任職被上訴人公司
      之員工吳長翰於原審到庭證稱：原告的工作是將磁鐵末段
      研磨噴漆做正負電的標記，原告是將放在地上的類似裝肥
      料的袋子內裝磁鐵搬上桌子，裡面放有約八、九分的磁鐵
      ，原告再將磁鐵擺放在桌子上，每個袋子約有六十台斤，
      原告每天約搬二十袋。原告另有從事以塑膠籃子裝磁鐵再
      搬上桌子充電，充完電再搬下，塑膠籃子的重量與剛剛說
      的袋子重量差不多等語（見原審卷第九四頁），復有工作
      現場照片及磁石畫面多幀在卷可參（見原審卷第一四０至
      一四三頁），並經原審法院履勘工作現場，製有勘驗筆錄
      在卷足稽（見原審卷第一一七至一二０頁），由上以觀，
      即知上訴人受僱於被上訴人之工作內容，至少包括有彎腰
      搬重物（每袋重約十八公斤至二十五公斤，雖非至重，然
      亦非輕）之作業情形在內，固然上訴人並非每日均係如此
      ，但自上訴人於八十一年七月二日開始受僱於被上訴人以
      來，至九十年三月十一日住院治療之前，工作期間已歷經
      八年有餘，其間累計上訴人彎腰搬重物之次數，應不計其
      數；何況，於八十二年間受僱於被上訴人迄今之證人甲○
      ○亦於原審到庭證稱：「原告約於八十八年起就一直說她
      的腰骨會痛」等語（見原審卷第一二七頁），足見上訴人
      於八十八年以前尚無腰骨疼痛情事，據此，足徵其罹患之
      腰椎間盤突出，確與長期受僱於被上訴人處之上開工作有
      關。從而，上訴人所罹患之上開職業病，與其長期受僱於
      被上訴人之工作內容存有相當因果關係，應堪認定。是被
      上訴人辯稱：被上訴人工廠之重物係由外勞搬運，故上訴
      人所患病症，與受僱於被上訴人處之工作無關云云，無足
      採取。至證人即被上訴人法定代理人之女兒翁秋霞與被上
      訴人有密切關係，所為證詞已難免偏頗，其於原審附合被
      上訴人證稱：磁鐵由泰勞搬放在工作台上，做好的磁鐵原
      告有時放在籃子內，．．塑膠籃就直接放在推車上等語（
      見原審卷第一二四、一二五頁），不足採取。
（三）上訴人主張其於自八十一年七月二日起受僱於被上訴人，
      其間於九十年三月十一日因上開職業病就醫住院開刀，於
      九十年三月二十日出院後，續接受醫療復健期間至九十一
      年三月十一日止，長達一年無法至被上訴人處工作等情，
      有秀傳紀念醫院病歷、勞工保險殘廢診斷書、財團法人彰
      化基督教醫院病歷及勞工保險局九十二年二月六日保給傷
      字第○九二六○○九四八九○號函文各一份在卷為證（見
      原審卷第十二、十三頁、第一八二至二二九頁、本院卷第
      五六頁），依上開勞工保險局函文所示：「．．．案經本
      局洽調莊女士（即上訴人）就診之醫院病歷資料，送請專
      科醫師審查，據醫理見解：『．．．根據病歷九十年三月
      十二日開刀，術後一年可恢復工作，．．．』」，足見上
      訴人因上開腰椎間盤突出之職業疾病住院手術，迄九十年
      三月十一日止，係屬醫療復健期間，無法工作甚明。
（四）雖按「勞工在第五十條規定之停止工作期間或第五十九條
      規定之醫療期間，雇主不得終止契約。」勞基法第十三條
      定有明文。然被上訴人抗辯稱：勞基法雖有上開規定，但
      並未禁止勞工於職災疾病之醫療期間內片面自動或勞雇雙
      方合意終止勞動契約之行為。且上訴人於九十年三月二十
      日出院以後，慮及健康問題，恐無法勝任工作，曾兩次向
      被上訴人之廠長甲○○表示辭職，多次向現場員工表示要
      在家帶孫子，又因須滿五十五歲退職，始得請領老年給付
      ，乃與被上訴人商議暫不申辦勞工保險之退保手續，而讓
      上訴人寄保至可得請領老年給付時，再辦理退職，直至九
      十一年三月間開始辦理退保。足見兩造應係合意自九十年
      四月一日起終止勞動契約關係，上訴人係自動辭職云云，
      並舉證人甲○○、戊○○之證詞為證，惟上訴人否認有自
      動辭職及寄保，並抗辯稱：至伊復健恢復可以工作時，於
      向被上訴人請求恢復工作之意思表示時，被上訴人又再加
      以拒絕，伊係遭被上訴人強迫退休等語。經查，上訴人為
      三十六年二月一日生，有卷附病歷所載上訴人之年籍資料
      可參（見原審卷第一八二頁）。依勞工保險條例第五十八
      條第一項第一款規定，參加保險之年資合計滿一年，女性
      被保險人年滿五十五歲退職者，得請領老年給付。是上訴
      人須至九十一年二月一日之後退職，始得請領老年給付。
      又兩造均不爭執於九十年四月至九十一年三月間之勞、健
      保費用係由上訴人全額支付，及上訴人係於九十一年三月
      十一日退職並請領老年給付，有卷附「勞工保險給付申請
      書（給付收據）、核定通知書」可佐（見原審卷第三九頁
      ）。而上訴人因上開職業疾病於九十年三月十一住院手術
      ，迄九十一年三月十一日止，既係勞基法第十三條規定允
      許之醫療復健期間，可不必至被上訴人公司上班，並進行
      休養以恢復工作能力，且依勞基法第五十九條第二款規定
      尚可領取醫療中不能工作之原領工資，於九十一年三月十
      一日退職尚可請領老年給付，而斯時工作已超過十五年，
      並年滿五十五歲，已符合勞基法第五十五條規定，亦可向
      被上訴人請求給付退休金，則衡諸情理，上訴人縱是至愚
      之人，豈有於九十年三月二十出院後，即向被上訴人表示
      自願辭職，致被上訴人免付上開醫療中不能工作之原領工
      資及退休金，而自己反而蒙受未能領取上開非少金額之損
      失，顯有悖理之處，故上訴人主張其於出院後，並無向被
      上訴人表示自願辭職，係遭被上訴人強迫退休等情，應足
      以採信。再前揭二位證人與被上訴人有密切關係，一為被
      上訴人法定代理人之媳婦，一為被上訴人管帳之會計，渠
      等所為證詞本已難期其未有偏頗而予以盡信。因此，本院
      細繹證人甲○○於原審證稱：「‧‧‧原告住院期間我有
      去看原告，後來我聽其他員工說，原告已經出院，之後原
      告有到公司兩次，第一次是勞保局的人通知原告一起來公
      司，原告因為要請職業傷害，所以由我向勞保局的人說原
      告工作的情形，原告在公司時有說，她身體剛手術後，不
      知要如何工作，我問原告要休息多久，原告並沒有回答，
      我說如果妳不再作，我要將妳的勞保退掉等語（見原審卷
      第一二七、一二八頁），而證人己○○於本院具結證稱：
      「叫她回去帶孫子」、「（法官問：丁○她如何回答？）
      她說要回去上班」、「（法官問：己○○說詞為何和甲○
　　　○說詞不同？）我有聽到丁○說要去工作，廠長（按即被
　　　上訴人法定代理人之媳婦甲○○）說回去帶孫子就好。」
  　　等語（見本院卷第四二、七五頁）。準此，已見被上訴人
　    公司應明知上訴人因上開病症就醫開刀，須於上開醫療復
      健期間休養以恢復工作能力，卻由其法定代理人之媳婦甲
      ○○出面，以如不來被上訴人公司工作，就要將上訴人的
      勞保退掉為要脅甚明，則斯時上訴人係處於弱勢之勞工，
      為保住將來須至九十一年二月一日年滿五十五歲之後退職
      ，始得請領老年給付，不得不自己給付九十年四月至九十
      一年三月間之勞、健保費用，當可理解。況證人乙○○證
      稱：「．．．何小姐要我們自四月份起自己負擔我母親的
　　　勞健保費用，那時候我母親還是員工，因我母親急著要回
  　　去．．．我也不知道要問何人，所以就照她的話自行去繳
　　　．．．」、「戊○○說詞不實在，我母親當時還是員工，
  　　開刀前並沒有休息過。寄保對我們不利，並非有利。」等
    　語（見本院卷第四十、四一頁），另證人即勞工保險局雲
      林辦事處職員庚○○具結證稱：「勞保條例施行細則第二
      十六條規定，如果被保險人遭遇傷害或是罹患疾病請假期
      間不能退保，另依勞保條例十八條規定，請假期間本身勞
      保部分個人負擔免繳，但公司部分還是要繳納。又勞保條
      例規定，要有工作才可以在職保險，沒有工作不能寄保，
      而且要於該公司工作才可以於該公司投保。」等語（見本
      院卷第九七頁）。因之，尚難執被上訴人抗辯稱上訴人自
      行負擔全額（包括其應負擔之百分之二十）保險費，並自
      九十年四月份起，至其年齡屆滿五十五歲退休年齡為止，
      按月繳付，從不間斷乙節，遽認上訴人有於九十年三月二
      十日出院後至被上訴人公司表明自動離職之事實。又酌以
      證人戊○○於原審證稱：「丁○沒有拿請假單給我，所以
      我不知丁○離開公司的原因，但是我有聽其他同事說丁○
      要去開刀‧‧‧本來丁○的女兒有拿保費給我，．．．勞
      工保險給付申請書是我寫的（包含退職日期），．．．」
      等語（見原審卷第一四七頁），則證人戊○○既知上訴人
      因開刀而未上班，且於上開勞工保險給付申請書之退職日
      期欄內填寫九十一年三月十一日，有該申請書在卷足憑（
      見原審卷第三九頁），益徵上訴人確因上開職業疾病手術
      後，迄九十一年三月十一日進行醫療復健完成，恢復可以
      工作時，於向被上訴人請求恢復工作之意思表示時，被上
      訴人加以拒絕，上訴人不得已始於該日退職請領老年給付
      至明，則兩造之勞動契約應係於九十一年三月十一日因上
      訴人遭被上訴人強制退休而終止，亦堪認定。至證人甲○
      ○證稱：「‧‧‧原告已經出院，之後原告有到公司二次
      ‧‧‧她說工作不做，但是勞保請讓她保留。」等語（見
      原審卷第一二八頁），另證人戊○○證稱：「到了九十一
      年三月的時候，丁○的女兒來說丁○要退保不要再寄保，
      因為她已滿五十五歲，可以辦勞保的退休給付，所以我就
      幫丁○辦退保。」等語（見原審卷第一四七頁），此二證
      人所指上訴人於手術出院後，向被上訴人表示不願工作，
      並請求被上訴人讓其繼續保留勞工保險，直至九十一年三
      月間開始辦理退保等情，與本院上述之認定不合，且與事
      實有背，均不足採信。從而被上訴人上開抗辯，亦無足採
      取。
（五）被上訴人指稱上訴人無故未到公司打卡上班、未辦理請假
      手續、公司不知上訴人至醫院住院手術、上訴人曠職已達
      三日，早已合乎解僱條件．．．且伊公司請假皆有填載請
      假單等手續，而上訴人住院手術期間皆未依規定填寫請假
      單請假，已違反公司規定．．．云云，並提出請病假、事
      假手續、請假單暨其薪資計算規則為證，及舉被上訴人公
      司前員工己○○赴泰國觀光之事假請假單附卷足參（見原
      審卷第一六一、一六二頁、本院卷第八三至八六頁）。然
      上訴人以其有口頭請假置辯。查，被上訴人公司之廠長即
      證人甲○○於原審證稱：「原告約於八十八年起就一直說
      她的腰骨會痛，我勸她去看醫生，‧‧‧原告住院期間我
      有去看原告，後來我聽說她的腰骨會痛」等語（見原審卷
      第一二七頁），足見被上訴人所稱「公司不知上訴人至醫
      院住院手術」乙節，已有不實。再按「勞工請假時，應於
      事前親自以口頭或書面敘明請假理由及日數，但遇有急病
      或緊急事故得委任他人代辦請假手續，辦理請假手續時，
      雇主得要求勞工提出有關證明文件。」勞工請假規則第十
      條固定有明文。然此係規定請假之方法，並非謂未請假即
      當然發生兩造間之勞動契約終止之效果。何況「勞工在第
      五十條規定之停止工作期間或第五十九條規定之醫療期間
      ，雇主不得終止契約。」勞基法第十三條定有明文，此為
      強行規定。而本院如上述認定被上訴人非不知上訴人既因
      罹患職業病而住院手術，於九十年三月二十日出院休養後
      ，須接受醫療復健期間一年，則上開請假縱事先未辦理，
      亦無不可日後補辦之理。又證人吳長翰於原審到庭證稱：
      七十九年至被上訴人公司任職，約九十年初離職，上班期
      間我有請過假，因我不認識字，我多以口頭向現場主管即
      公司法定代理人的兒子說，．．．我每一次請假都是這樣
      請假等語（見原審卷第九四頁），另證人楊陳彩鳳亦證稱
      ：我曾在被上訴人公司工作二、三年，在公司請假，我以
      口頭向老闆女兒說等語（見原審卷第一三０頁），參以目
      前台灣勞工尚有不識字之情形，此為眾所皆知之事，足見
      被上訴人公司應有允許口頭請假之情無訛。而上訴人並不
      識字，無能力（亦不可能）填寫書面請假單，且被上訴人
      既知上訴人因病醫療復健時間非短，尚允其會計戊○○為
      上訴人於上開勞工保險給付申請書之退職日期欄內填寫九
      十一年三月十一日，供上訴人憑以於該日退職請領老年給
      付，足證上訴人應有以口頭請假至明。從而被上訴人上開
      抗辯，無足採取。
四、綜上所述，相互參究，故被上訴人上開所辯，無足採取。而
    如上所述，因兩造自九十一年三月十三日起已終止勞動契約
    關係，而上訴人係罹患職業病，其依上開勞基法等規定，請
    求被上訴人給付上訴人必需之醫療費用、在醫療中不能工作
    之原領工資、代墊之勞、健保費用、退休金，自屬有據。茲
    就上訴人請求之項目金額是否准許，分論於左：
（一）必需之醫療費用及在醫療中不能工作之原領工資部份：
 　 (1)按「勞工因遭遇職業災害而致受傷或罹患職業病時，雇主
   　 應補償其必需之醫療費用；勞工在醫療中不能工作時，雇
      主應按其原領工資數額予以補償。」勞基法第五十九條第
      一、二款固定有明文。惟本條之適用，應係以有勞動契約
      關係存在為前提，如兩造間並無勞動契約關係，則無援引
      適用之餘地。另，本條於但書並規定「但如同一事故，依
      勞工保險條例或其他法令規定，已由雇主支付費用補償者
      ，雇主得予以抵充之」；又勞工保險條例第十五條第一款
      後段規定「職業災害保險費全部由投保單位負擔」。且按
      勞工所領勞工保險局發給之職業災害傷害、疾病或死亡給
      付，此項給付，既係因職業災害所領得之給付，而職業災
      害保險金係由雇主全額負擔，依勞基法第五十九條但書、
      勞工保險條例第十五條第一款規定，應予扣除。最高法院
      亦著有八十二年度台上字第一四七二號判決意旨足資參照
      。
  　(2)而如上所述，因兩造自九十一年三月十三日起已終止勞動
　    契約關係，該日以後被上訴人即非僱主，從而上訴人依勞
      基法第五十九條第一款之規定，請求被上訴人給付自九十
      年三月迄九十一年三月十三日，共計支出必要之醫藥費用
      計四萬六千八百一十元【3350+6670+31000+2390+2280+55
      0+270+300=46810】，有門診費用證明書九張在卷足參（
      見原審卷第二二、二三、二八至三０頁），於法有據。另
      上訴人請求被上訴人應補償其自九十年三月十一日起至九
      十一年三月十一日止計三百六十六天之醫療中不能工作之
      原領工資乙節，此期間兩造間尚存有勞動契約關係，而上
      訴人於九十年二月份之薪資為一萬九千九百二十元，有其
      提出之薪資單在卷可證（見原審卷第三四頁），依勞基法
      施行細則第三十一條第一項後段規定，上訴人之原領工資
      為每日六百六十四元（即19920÷30＝664），上訴人固可
      請求被上訴人補償二十四萬三千零二十四元（即664×366
      ＝243024）之原領工資，連同上揭必要之醫藥費用四萬六
      千八百一十元，合計二十八萬九千八百三十四元；惟因上
      訴人已因本件職業病依勞工保險條例第三十四條規定，向
      勞工保險局領取職業病補償費十四萬零八百元；揆諸前述
      ，自應予以扣除。兩相扣除之結果為十四萬九千零三十四
      元（即000000－000000＝149034），則此部分之請求即屬
      合理，應予准許；逾此數額，尚嫌無據。
（二）代墊之勞、健保費用部分：
  　　本院如上所述，不採被上訴人抗辯所稱上訴人自願離職，
      而要求被上訴人暫緩退保，願自付保險費等情，實係被上
      訴人要求上訴人自行負擔勞、健保費用。是以，被上訴人
      身為雇主，於兩造僱傭關係仍有效之期間，自應負擔部分
      保險費用。然被上訴人竟於上訴人因上開職業疾病住院及
      醫療復健之期間，即自九十年四月至九十一年三月間，故
      意不負擔雇主應負擔之勞健保費用，逕自要求上訴人負擔
      所有勞、健保之費用，致上訴人受有為被上訴人代墊勞、
      健保費用計二萬零二百九十四元【900+1,988+1,988+1,98
      8+1,988+1,988+1,778+1,883+1,667,667+1,678+2,111+33
      7=20,294】之損害，此業據上訴人提出現金收入傳票九張
      及轉帳傳票二張在卷足佐（見原審卷第一四至一九頁）。
      是則，上訴人依民法第一百八十四條第一項前段之規定，
      請求被上訴人賠償上訴人代墊勞、健保費用二萬零二百九
      十四元，尚屬公允，應予准許。
（三）退休金部分：
　　　上訴人所罹患上開職業疾病，造成中度肢障，有身心障礙
  　　手冊一份在卷足參（見原審卷第三五頁），已構成勞基法
    　第五十四條第一項第二款「身體殘廢不堪勝任工作」，符
      合強制退休之要件。又如上所述，上訴人為三十六年二月
　　　一日生，須至九十一年二月一日始年滿五十五歲，上訴人
  　　截至九十一年三月十一日遭被上訴人強迫退休止，工作已
　    超過十五年，且業年滿五十五歲，亦符合勞基法第五十三
      條之自請退休標準；然不論自請退休抑或強制退休，皆得
      依勞基法第五十五條給付退休金，殆無疑問。依據勞基法
      第五十五條規定：「勞工退休金之給與標準如左：一、按
　　　其工作年資，每滿一年給與兩個基數。但超過十五年之工
  　　作年資，每滿一年給與一個基數，最高總數以四十五個基
    　數為限。未滿半年者以半年計；滿半年者以一年計。二、
      依第五十四條第一項第二款規定，強制退休之勞工，其心
      神喪失或身體殘廢係因執行職務所致者，依前款規定加給
      百分之二十」，而退休金基數之標準，依同條第二項規定
      ，係指核准退休時一個月平均工資。查上訴人自八十一年
      七月二日起任職被上訴人公司，迄九十一年三月十一日受
      被上訴人公司強迫退休時止，計於被上訴人公司服務九年
      又八個月有餘；又上訴人確因職業病致有身心障礙。準此
      ，依前開勞基法之規定，被上訴人自應給付上訴人以二十
      個基數計算之退休金四十七萬八千零八十元。【10×2×
      19,920+10×2×19,920×20%=478,080】。上訴人此部分
      之請求，於法有據，應予准許。
（四）綜上，上訴人得請求被上訴人給付必需之醫療費用、在醫
  　  療中不能工作之原領工資、代墊之勞、健保費用及退休金
      ，共計六十四萬七千四百零八元（149034＋20294＋47808
      0＝647408）。
五、至上訴人請求被上訴人應賠償其短缺之老年給付十七萬七千
    五百零六元部分：
（一）按勞工保險條例第七十二條第二項固規定：「投保單位違
      背本條例規定，將投保薪資金額以多報少或以少報多者，
　　　自事實發生之日起，按其短報或多報之保險費金額，處以
  　　二倍罰鍰，並追繳其溢領給付金額。勞工因此所受損失，
    　應由投保單位賠償之。」
（二）本件上訴人主張被上訴人公司為降低保費支出，竟擅自將
      上訴人之薪資以多報少，致上訴人向勞保局請求之老年給
      付，不足十七萬七千五百零六元云云，然為被上訴人堅決
      否認，並抗辯稱：係上訴人要求以退、加保方式，規避勞
      工保險局調高上訴人投保薪資等語，經查，勞工保險局將
      上訴人原投保薪資一萬三千八百元，自八十三年八月一日
      起調高為一萬八千三百元，該勞保於八十四年十二月十一
      日退保，於同年月十五日改以投保薪資一萬五千元加保，
      於八十五年二月一日勞工保險局又將上訴人原投保薪資調
      高為一萬六千五百元，此有上訴人勞保異動資料查詢單一
      份在卷可參 (見原審卷第六三頁)，由此觀之，上訴人退
      保前及加保後之投保薪資相差不大，其投保率亦相差甚微
      ，而事實上於辦理退、加保後，勞工保險局還是會按上訴
      人日後調高薪資而將原投保薪資調高，所負擔保險費前後
      差別不大。且上訴人在被上訴人公司任職期中辦理退、加
      保手續至提起本件訴訟已近七年，何以從未提起異議，衡
      諸常情，若非上訴人要求，被上訴人公司應無多此一舉予
      以辦理退、加保手續之必要。參以證人甲○○證稱: 於八
      十三、四年間，上訴人說她不要負擔那麼高的保險費，說
      要和以前保的金額一樣等語 (見原審卷第一二八、一二九
      頁），另證人蔡淑遠亦證稱：上訴人及其女兒乙○○曾表
      示保費過高及如何解決的事情等語（見原審卷第二六一、
      二六二頁），核與上訴人之女兒乙○○證稱：（問：妳媽
      媽退、加保情形是否知情？）我不知道，是我媽媽退、加
　　　保之後幾天回家對我說，我才知道等語（見原審卷第二六
  　　七、二六八頁），有相吻合之處。足見上開辦理退、加保
　　　手續係出於上訴人之意思，應堪認定。因之，上訴人請求
  　　被上訴人賠償其短缺之老年給付十七萬七千五百零六元，
    　即屬無據，此部分自不能准許。
六、綜上所述，上訴人本於勞動契約、侵權行為等法律關係，得
    請求被上訴人給付之金額於六十四萬七千四百零八元，及自
    起訴狀繕本送達之翌日即九十二九月十日起，至清償日止，
    按年息百分之五計算之法定利息範圍內，為有理由，應予准
　　許。至上訴人逾上開准許部分之請求，為無理由，應予駁回
　  。原判決就上開應予准許部分，駁回上訴人此部分之請求，
    乃有未洽，上訴意旨指摘原判決此部分不當，求予廢棄改判
    ，為有理由，爰連同假執行之宣告併由本院予以廢棄，改判
    如主文第二項所示；至於上訴人逾上開准許部分所為請求，
    為無理由，原審就此部分駁回上訴人之請求，經核並無不合
    。上訴意旨指摘原判決此部分不當，求予廢棄決改判，非有
    理由，應予駁回。
七、本件事證已臻明確，兩造其餘攻擊及防禦方法，核與判決結
    果不生影響，爰不逐一論述，併此敘明。
八、據上論結，本件上訴人之上訴為一部有理由，一部無理由，
    依民事訴訟法第四百四十九條第一項、第四百五十條、第七
    十九條，判決如主文。
中    華    民    國    94    年    5     月    3     日
                  民事第五庭    審判長法  官　張世展
                                      法  官  蘇清恭
                                      法  官  王浦傑
上為正本係照原本作成。
不得上訴。
中    華    民    國    94    年    5     月    5     日
                                      書記官  廖英琇
                                                K
